臺灣高雄地方法院刑事判決　　　　　　100年度簡上字第155號
公　訴　人　臺灣高雄地方法院檢察署檢察官
上　訴　人
即　被　告　陳盧寶菊
指定輔佐人　陳皆得
上列上訴人即被告因妨害名譽案件，不服本院高雄簡易庭99年度
簡字第1340號中華民國100 年2 月16日第一審簡易判決（聲請簡
易判決處刑書案號：臺灣高雄地方法院檢察署99年度偵字第8360
號），提起上訴，本院管轄之第二審合議庭判決如下：
    主  文
上訴駁回。
    事  實
一、陳盧寶菊係居住在高雄市○○區○○路822 巷1 弄18號，與
    居住在高雄市○○區○○路822 巷1 弄16號之陳佩玉為鄰居
    關係，雙方本有嫌隙，渠等因細故先後於下列時間發生爭執
    時，詎料，陳盧寶菊竟分別基於公然侮辱之犯意，在足使不
    特定多數人得以共見共聞之場所即其住處門口前，以下列足
    以貶損陳佩玉名譽之言語，辱罵當時在場之陳佩玉：(一)於民
    國98年10月26日上午7 時12分許，陳盧寶菊因不滿其停放於
    陳佩玉住處門前之腳踏車遭陳佩玉挪動位置，先以「雞腸鳥
    肚」等語辱罵陳佩玉，復於翌日上午8 時32分許，承續同一
    公然侮辱之犯意，接續以「做人失敗、ㄠ高尚」等語辱罵陳
    佩玉。(二)於99年11月28日上午9 時22分許，陳盧寶菊因不滿
    陳佩玉持手機朝其拍攝，雙方再起口角爭執，陳盧寶菊於爭
    執間以「瘋子」、「做人失敗」等語辱罵陳佩玉；嗣經陳佩
    玉具狀向臺灣高雄地方法院檢察署提出妨害名譽告訴後，始
    悉上情。
二、案經陳佩玉訴請臺灣高雄地方法院檢察署檢察官偵查起訴。
    理  由
壹、程序方面：
    按被告以外之人於審判外之陳述，雖不符刑事訴訟法第159
    條之1 至第159 條之4 之規定，而經當事人於審判程序同意
    作為證據，法院審酌該言詞陳述或書面陳述作成時之情況，
    認為適當者，亦得為證據；又當事人、代理人或辯護人於法
    院調查證據時，知有第159 條第1 項不得為證據之情形，而
    未於言詞辯論終結前聲明異議者，視為有前項之同意，刑事
    訴訟法第159 條第1 項、第159 條之5 分別定有明文。查本
    判決所引用之證據，均已依法踐行調查證據程序，且當事人
    於審判程序亦同意作為證據，而經本院審酌證據資料作成時
    之情況，並無違法不當及證明力明顯過低之瑕疵，亦無依法
    應排除其證據能力之情形，認以之作為證據應屬適當，故自
    有證據能力。
貳、實體方面：
一、訊據被告陳盧寶固坦承於上揭時地，因不滿遭被害人陳佩玉
    挪動腳踏車停放位置及持手機朝其拍攝等情事，而先後與被
    害人發生口角爭執，並於案發當時分別表示：「雞腸鳥肚」
    、「做人失敗、ㄠ高尚」、「瘋子」、「做人失敗」等語之
    事實，惟矢口否認涉有公然侮辱犯行，辯稱：伊稱被害人「
    雞腸鳥肚」一詞，僅係形容小氣、吝嗇之意，並無辱罵被害
    人之惡意，至「瘋子」一詞，則是因其於案發後返家時，因
    發現家中孫子吵鬧，為教訓孫子始口出此言，並非針對被害
    人辱罵，另其餘諸如「做人失敗、ㄠ高尚」、「做人失敗」
    等語，則係因口角爭執間遭被害人先以言語辱罵後，伊始回
    罵上開言語，均不構成公然侮辱犯行云云，經查：
(一)、被告於上揭時地，因不滿遭被害人挪動腳踏車停放位置及持
    手機朝其拍攝等情事，而先後與被害人發生口角爭執，並於
    案發時分別表示：「雞腸鳥肚」、「做人失敗、ㄠ高尚」、
    「瘋子」、「做人失敗」等事實，除為被告所供承外，亦據
    被害人陳佩玉指述明確，且有被害人於案發當時所拍攝蒐證
    錄影光碟勘驗筆錄在卷可佐（見原審卷第30至37頁），是以
    ，上開各情應堪以認定。
(二)、被告雖辯稱：98年10月26日上午與被害人發生爭執時，對被
    害人所稱「雞腸鳥肚」一詞，僅係在形容被害人小氣、吝嗇
    之意思，並無辱罵被害人之故意云云，惟按刑法公然侮辱罪
    所稱「侮辱」，乃謾罵嘲弄或其他輕蔑他人人格之行為，且
    須出於侮辱之故意，而具有妨害他人名譽之危險，始足當之
    ，亦即行為人須出於主觀侮辱他人之犯意，以言語、文字或
    動作表示不屑、輕蔑或攻擊其人格之意思，而足以對於個人
    在社會上所保持之人格及地位，在客觀上業已達到貶損其名
    譽及尊嚴評價之程度。又「雞腸鳥肚」一語，衡諸一般社會
    通念客觀判斷，係就個人人格所為負面評價，並伴隨有指稱
    他人心胸狹隘、小氣、吝嗇等意涵，如對於熟識之人以嘻笑
    方式口出上開言語，彼此間或均可理解陳述人僅係玩笑或口
    頭禪，固難認有侮辱之意，然如與他人發生爭執之際，於心
    生氣憤、不滿之情緒下為上開言語，因該言語客觀意涵已具
    針對性、攻擊性，自當然會使該特定人感覺人格遭受攻擊，
    仍足以貶損其名譽及尊嚴評價。查本案被告、被害人間雖為
    鄰居關係，惟素有嫌隙，案發當日復因腳踏車停放位置而生
    齟齬等事實，業據被告供述明確，參以被告於本院審理中自
    承係因不滿遭被害人挪動腳踏車停放位置，始於爭執間稱被
    害人「雞腸鳥肚」一節，足見被告應係為表達自己不滿情緒
    而對被害人為上開言語，是以，被告與被害人間關係既本屬
    不睦，被告復係因不滿被害人挪動其腳踏車致生爭執時為上
    開具有負面評價言語，則被告主觀上確具有侮辱被害人之意
    思，自屬甚明，故被告上開所辯，顯屬卸責之詞，不足採信
    。
(三)、被告復辯稱：99年11月28日上午9 時22分許所稱「瘋子」，
    係其案發後返家時，因發現家中孫子吵鬧，為教訓孫子始口
    出此言，並非針對被害人辱罵云云，然參以被告於原審時自
    承：我當時有說「瘋子」這句話，因為被害人拍我，所以我
    才生氣脫口而出等語（見原審卷第37頁），此與其上開所稱
    辱罵原因、辱罵對象等內容，已生矛盾，故其前揭所辯，是
    否屬實，自非無疑，況經原審勘驗被害人於案發當時所拍攝
    蒐證錄影光碟內容後，勘驗結果略以：被告站立於自家前騎
    樓下，對著被害人所持拍攝鏡頭大聲稱「瘋子」，雙方同時
    互有口角發生，此有卷附勘驗筆錄可按（見原審卷第36至37
    頁），足徵被告於案發當時所稱「瘋子」，確發生於爭執口
    角時用以辱罵被害人之事實，故被告上開所辯，亦非屬實。
(四)、被告另辯稱：伊於案發時雖分別以「做人失敗、ㄠ高尚」、
    「做人失敗」等語辱罵被害人，惟均係遭被害人辱罵後始回
    罵，自均不構成公然侮辱犯行云云，然依被害人於本院審理
    時所述：案發當時雖與被告發生口角，但未以言語辱罵被告
    等語（見本院卷第22頁），參以原審就被害人所拍攝案發當
    時錄影光碟內容所為勘驗結果，亦均未見被害人有何辱罵被
    告之情形發生，此有前開錄影光碟勘驗筆錄可按，是以，被
    告稱案發當時係先遭被害人辱罵後始回罵上開言語云云，是
    否為真，殊值懷疑；況且，縱令被告上開所稱情節為真，然
    刑法上正當防衛之目的，係為排除現在不法侵害，即使被害
    人於案發當時確有先對被告為辱罵行為而構成公然侮辱犯行
    ，然此等侵害於被害人為辱罵行為結束時既已同時完成，當
    屬過去之不法侵害，故被告以上開言語回罵被害人之方式，
    自無可能排除此等過去已完成之侵害，再者，觀以被告上開
    所稱「做人失敗、ㄠ高尚」、「做人失敗」等詞語，顯均係
    出於貶低被害人人格之目的，並非出於保護自己權利所為，
    故被告稱係先遭被害人辱罵後始回罵等情事，自仍不足認該
    等情事已符正當防衛要件，而阻卻其妨害名譽犯行之違法性
    ；至被告於本院審理時雖另聲請就上開由被害人所拍攝案發
    當時錄影光碟內容進行鑑定，欲證明關於案發當時被害人先
    行辱罵被告部分之錄影內容，業遭被害人事後剪接除去之事
    實，然依前述，即令被告聲請鑑定之待證事實即被害人於案
    發當日有先行辱罵被告之情為真，既不影響本院前揭事實之
    認定，自無依被告聲請就該錄影光碟內容進行鑑定之必要，
    附此敘明。
(五)、綜上所述，本件事證明確，被告上開犯行，堪以認定。
二、核被告上開犯罪事實(一)、(二)所為，均係犯刑法第309 條第1
    項公然侮辱罪。被告於前開犯罪事實(一)接連2 日各以「雞腸
    鳥肚」、「做人失敗、ㄠ高尚」之言詞辱罵告訴人各1 次，
    係於密切之時間、同一地點實施，侵害同一法益，各行為之
    獨立性極為薄弱，主觀上亦係出於同一公然侮辱之犯意，依
    一般社會健全觀念，應視為數個舉動之接續施行，合為包括
    之一行為予以評價為當，故應論以接續犯而以一罪論。被告
    所犯上開2 次公然侮辱犯行，犯意各別，行為互殊，應予分
    論併罰；至聲請簡易判決處刑意旨雖另謂：被告陳盧寶菊復
    基於公然侮辱之犯意，於98年11月28日9 時22分許、及同年
    月29日6 時48分許，在其住家門口，以「阿秀，撿（資源回
    收）這個加減賺錢，腳開開就可以賺錢也不願意做」、「阿
    秀，在撿資源回收，我說阿秀如果1 個月，腳開開，快快，
    快點錄」等語辱罵告訴人陳佩玉，足以貶損告訴人在社會上
    之評價，亦構成刑法第309 條第1 項公然侮辱罪等語。然查
    ，被告固不否認曾於上開時地對著告訴人訴說上開言語，惟
    於原審訊問時，堅詞否認有何公然侮辱犯意，辯稱：上開話
    語中所說之「阿秀」非指告訴人，「阿秀」乃係住在高雄市
    ○○區○○路822 巷1 弄14號之鄰居，是其並非以上開言語
    辱罵告訴人等語，而被告上開言語中所稱之「阿秀」非指告
    訴人乙情，業據告訴人於原審訊問程序中陳明在卷，則觀諸
    被告前揭所言之語意，乃指雖然從事色情行業便可賺錢，但
    鄰居阿秀寧願撿資源回收也不願意做，尚難認定有侮辱告訴
    人之意，且卷內復無其他積極證據足認被告前揭所言有何指
    涉告訴人之意涵，是檢察官認此言論構成公然侮辱罪，尚乏
    依據。惟被告前揭所言係與上開犯罪事實(二)之犯行於密切之
    時間、同一地點實施，並侵害同一法益，故與之具有接續犯
    之實質上一罪關係，爰不另為無罪之諭知，附此敘明。
三、原審認被告罪證明確，因而適用刑法第309 條第1 項、第41
    條第1 項前段、刑法施行法第1 條之1 第1 項、第2 項前段
    規定，並審酌被告僅因細故即在不特定多數人得以共聞之處
    辱罵告訴人陳佩玉，無視他人之名譽權，其行為誠屬可議，
    並考量被告之犯罪動機、犯後態度、智識程度、及尚未與告
    訴人和解等一切具體情狀，就犯罪事實(一)、(二)犯行各量處拘
    役30日，如易科罰金，均以新臺幣1,000 元折算1 日，並合
    併定其應執行刑為拘役40日，如易科罰金，以新臺幣1,000
    元折算1 日，經核原判決認事用法均無不合，量刑亦屬允當
    。被告上訴意旨否認犯罪，指摘原判決不當，為無理由，應
    予駁回。
據上論斷，應依刑事訴訟法第455 條之1 第1 項、第3 項、第36
8 條，判決如主文。
本案經檢察官鄧藤墩到庭執行職務。
中    華    民    國      100    年    5    月   26   日
                  刑事第十八庭  審判長法  官  黃宗揚
                                      法  官  高瑞聰
                                      法  官  鄭子文
以上正本證明與原本無異。
不得上訴。
中    華    民    國     100    年    5    月    26   日
                                      書記官  王立山